臺灣高等法院民事判決　九十一年度上字第一四號
　　　上　訴　人　　甲○○
　　　被上訴人　　　乙○○
右當事人間返還借款事件，上訴人對於中華民國八十九年十二月八日臺灣臺北地方法
院九十年度訴字第二五七六號第一審判決提起上訴，本院判決如左：
    主    文
上訴駁回。
第二審訴訟費用由上訴人負擔。
    事    實
壹、上訴人方面：
一、聲明：
(一)、原判決廢棄。
(二)、右廢棄部分，被上訴人在第一審之訴及假執行之聲請均駁回。
(三)、如受不利判決，上訴人願供擔保，請准免為假執行。
二、陳述：除與原判決記載相同者，茲引用外，補陳略稱：
(一)、被上訴人於民國（下同）八十八年間與其妻林順賢共同向台灣台北地方法院起訴
    （該院案號八十八年度訴字第五一○號）主張上訴人返還全部借款新台幣（下同
    ）四百五十萬元，嗣後變更就應受判決事項，請求上訴人分別給付其夫妻各二百
    廿五萬元，並主張「縱貸與人僅乙○○一人，被告（即上訴人）亦應返還全部借
    款予乙○○」，可知被上訴人前訴即有返還全部借款四百五十萬元之請求，即已
    包括本件被上訴人另行起訴請求返還二百廿五萬元。依最高法院五十一年度台上
    字第六六五號判例，於不變更訴訟標的而為擴張或減縮應受判決事項之聲明者，
    性質上亦屬於攻擊防禦方法，無論被上訴人有無擴張或減縮應受判決事項之聲明
    ，均受同一事件判決確定力之拘束，不容更為起訴主張。另被上訴人於前訴中，
    本得依民事訴訟法第二百五十五條第一項第一款規定任意變更應受判決事項之聲
    明，毋庸裁判法院為認定，原判決卻稱：被上訴人於前訴未經法院裁判認定其是
    否為單一借款人前無從擴張聲明，殊有誤會。
(二)、被上訴人之妻分別將二百五十萬元及二百萬元，預扣首月年息百分之十八利息後
    再予匯出，依匯款內容及常理推論，本件借款人並非被上訴人一人。又原審依上
    訴人有參與匯款事宜，逕而認定上訴人係本件借貸關係單一借款人，並認匯款至
    何人帳戶係上訴人借得款後之處分，則本件系爭匯款單匯款人名義何以為「乙○
    ○」而非「甲○○」？故本件並非上訴人貸得後自己所為之處分，而是被上訴人
    分別出借二百五十萬元及二百萬元予二人，由被上訴人之妻代為處分其存款，即
    上訴人並非唯一借款人，亦非本件二百五十萬元之借款人。
(三)、被上訴人出借款項後，收到陳子文出具四百五十萬元支票為清償之保證，倘陳子
    文非借款人，衡情毋庸擔任此一責任，原判決遽以支票交付係上訴人「事後清償
    」，顯有違事證。另證人江廣明作證時間係八十九年五月卅日，距其要證八十二
    年四、五月之事實，相隔七年之久，試問如何清楚記憶陳黃仁妹每月均按月繳付
    利息？且四百五十萬元月息為六萬七千五百元，彼此又為鄰居，何以須以「報紙
    」包裹為交付？縱江廣明證明其妹以報紙包裹利息為交付，惟報紙內有多少金額
    ，江廣明如何能證明？原審依其證詞，逕認定上訴人惟全部借款之借款人，實嫌
    速斷。案外人陳梅蘭及陳子文均原審自認其為本件借款人，原審則以上訴人否認
    、與匯款息由上訴人前往之事實不合等由，拒為有利上訴人之認定，顯有違誤。
貳、被上訴人方面：
一、聲明：駁回上訴。
二、陳述：除與原判決記載相同者，茲引用外，補陳略稱：
(一)、與本件相關之台北地方法院八十八年度訴字第五一○號確定判決，係被上訴人與
    其妻林順賢以夫妻聯合財產制之財產出借上訴人為由，雙方具名起訴請求上訴人
    分別給付二百廿五萬元（總借款四百五十萬元各二分之一）。惟因上訴人於前揭
    訴訟自認「出借款項者係被上訴人一人」，故前揭判決認定四百五十萬元借貸合
　　意僅存在被上訴人與上訴人兩造間，與夫妻採何種財產制無涉，認定林順賢非貸
　　與人，判命上訴人應給付被上訴人二百廿五萬元。則被上訴人於本件係就該借款
　　其餘二百廿五萬元起訴請求返還，依最高法院十九年上字第二七八號判例意旨，
　　本件與前判決並非同一事件，自不受一事不再理之拘束。
(二)、與本案相關之台北地方法院八十八年度訴字第五一○號確定判決，既已認定系爭
    四百五十萬元消費借貸契約借用人係「甲○○」，既非上訴人之兄陳子文或其姊
    陳梅蘭，則上訴人應受該確定判決拘既判力拘束，不得於本件就前揭確定判決作
    相反之主張，此有最高法院四十二年台上字第一三○六號判例、八十九年度台上
    字第七一○號判決，明揭其旨。上訴人仍執前詞主張伊非單一借款人，顯不足採
    。
     理      由
一、按訴訟法上所謂一事不再理之原則，乃指同一事件已有確定之終局判決者而言。
    其所謂同一事件，必同一當事人就同一法律關係而為同一之請求，若此三者有一
    不同，即不得謂為同一事件，自不受確定判決之拘束 (最高法院十九年上字第二
    七八號判例意旨參照) 。經查本件被上訴人雖曾以與本案同一借款契約，向原法
    院起訴請求上訴人清償之，並經原法院以八十八年度訴字第五一０號判決確定在
    案，此經調閱該案卷證核閱無誤，有該案卷可稽，惟觀諸該卷證資料暨其判決內
    容可知，本件被上訴人於該案中主張其出借予上訴人之款項，係其與妻林順賢之
    聯合財產，且林順賢於借款當日尚偕同上訴人至大安商業銀行民生分行 (原係大
    安商業銀行儲蓄部，後更名為大安商業銀行民生分行) ，交付存摺、印章予上訴
    人，由上訴人提領所借款項，上訴人於該案中亦不否認曾與林順賢前往銀行辦理
    匯款事宜，而認該四百五十萬元之借款實係由被上訴人與林順賢出借於上訴人，
    被上訴人因而僅請求上訴人給付二百二十五萬元等情，(見原法院八十八年度訴
    字第五一０號案卷內起訴狀、該案八十八年四月一日民事準備書狀、八十九年十
    一月十五日民事辯論意旨續狀) ，是被上訴人於前案中僅就借款中之二百二十五
    萬元為請求至明，另由被上訴人之妻林順賢請求所餘之二百二十五萬元，因該案
    認定四百五十萬元之借款僅存在於兩造間，故判決被上訴人部分勝訴，林順賢部
    分敗訴，雖林順賢部分因林順賢與上訴人均未上訴而告確定，被上訴人並非該部
    分之當事人，被上訴人就此部分另行提起本案訴訟，因當事人不同 (即被上訴人
    與林賢順之不同) ，縱使訴訟標的、訴之聲明同一，揆之前開判例意旨，自非同
    一事件；又雖被上訴人曾於該案中陳稱：「退萬步言，縱認貸與人僅乙○○一人
    ，上訴人亦應返全部借款予曾國昌。」 (見前案八十八年四月一日民事準備書狀
    ) 等語，茲以該陳述之前後文以觀，可知被上訴人係針對上訴人所稱該借款係由
    被上訴人一人出借，林順賢並非貸與人之攻擊防禦方法，所為陳述之補充說明，
    即斯時兩造縱對借款貸與人究為何人有所爭執，被上訴人乃依上訴人自承係由被
    上訴人一人出借之事實，主張上訴人亦應返還該四百五十萬元之全部借款予被上
    訴人一人，此攻擊防禦係建立在僅被上訴人為借款人之前提下，惟被上訴人是否
    確為單一借款人，斯時未經原法院判決認定，被上訴人實無從為擴張上訴人應返
    還被上訴人四百五十萬元之聲明。故被上訴人在原法院八十八年度訴字第五一０
    號案件就其請求之二百二十五萬元部分為勝訴之確定判決後，始於本案就所餘二
    百二十五萬元另為請求，即該二案訴之聲明並不相同，揆之前開判例意旨，亦非
    同一事件。綜前所述，被上訴人於本案之請求，無論與原法院八十八年度訴字第
    五一０號確定判決中被上訴人勝訴部分，或該案林順賢敗訴部分，均非屬同一事
    件，自無民事訴訟法一事不再理原則之適用，被上訴人自得提起本件訴訟，上訴
    人於本院審理中，仍執陳詞，指稱被上訴人違背一事不再理原則，其更為提起本
    訴為不合法云云，殊無足採，合先敘明。
二、被上訴人主張：上訴人於八十一年五月十六日向被上訴人借款四百五十萬元，約
    定利息為每月六萬七千五百元，借期一年，嗣並多次續借，上訴人自八十四年十
    月份起，即未依約支付利息，迄至八十五年五月十六日清償期屆至，亦未支付本
    金，屢經催討未獲置理，因被上訴人以該借款係其與妻林順賢二人夫妻聯合財產
    之一部分，前乃據此起訴請求上訴人各給付被上訴人與林順賢各二百二十五萬元
    ，經原法院以八十八年度訴字第五一０號案件中認該借款僅存在於兩造間，林順
    賢非貸與人，而判決上訴人應給付被上訴人二百二十五萬元，駁回林順賢之請求
    ，並確定在案，被上訴人自可依前開判決認定之事實，請求上訴人清償所餘之借
    款二百二十五萬元，及自支付命令送達翌日起至清償日止，按年利率百分之五計
    算之利息等語。
三、上訴人則以：上訴人並非被上訴人所主張借款契約之借貸人，蓋真正借款人實為
    被上訴人之胞兄陳子文借款二百五十萬元，及被上訴人之胞姐陳梅蘭借款二百萬
    元，上訴人僅係代理兄姐協同被上訴人至銀行辦理匯款手續，因不知陳梅蘭之帳
    戶號碼，遂將陳梅蘭所借得款項匯入自己帳戶等語，資為抗辯。
四、經查被上訴人於大安商業銀行儲蓄部之帳戶，曾於八十一年五月十六日提領借款
    四百五十萬元扣除該借款按週年利率百分之十八之首月利息 (即每月利息六萬七
    千五百元) 後之數額四百四十三萬二千五百元，旋該款均以被上訴人之名義，分
    別以二百四十六萬二千五百元及一百九十七萬元，先後匯款予訴外人陳子文及上
    訴人，而被上訴人並因該借款而持有訴外人陳子文所簽發面額四百五十萬元支票
    以為抵付等情，為兩造所不爭執，並提出取款憑條影本一件、匯出匯款用紙影本
    二件及支票影本一件為證。至被上訴人於八十一年五月十六日自銀行所提領之前
    開款項究係由何人實際借用，實為本案主要爭點之所在。按主張法律關係存在之
    當事人，須就該法律關係發生所須具備之特別要件，負舉證之責任（最高法院十
    七年上字第九一七號判例、四十八年台上字第八八七號判例意旨參照）；再消費
    借貸法律關係之成立，須具備：(1)借貸意思表示相互一致、(2)交付借貸物等特別
    要件，是當事人主張有金錢借貸關係存在，除須證明有金錢之交付外，自須就雙
    方借貸意思表示互相一致，負舉證之責。因兩造就被上訴人業為金錢之交付，並
    不爭執，如前所述，以下僅就兩造是否有借款意思表示合意，加以論述：
(一)兩造對上訴人係於八十一年五月十六日與訴外人林順賢一同至大安商業銀行民生
    分行辦理匯款，由上訴人填寫取款條、匯款單，預扣第一個月之利息後，由被上
    訴人之存款帳戶提出四百四十三萬二千五百元，分二筆匯入訴外人陳子文及上訴
    人之帳戶之事實，於原法院八十八年度訴字第五一０號案件審理中並不爭執，復
    經調閱該案卷宗核閱無訛，有該案卷宗足憑，復有前述取款憑條、匯出匯款用紙
    等件影本在卷可憑，自堪信為真實。則被上訴人交付該四百五十萬元之借款事宜
    ，上訴人確有接洽，應堪認定。
(二)次查證人江廣明於原法院八十八年度訴字第五一０號案件審理中，曾到庭結證稱
　　伊於八十二年四、五月間，曾看過陳黃仁妹 (即上訴人之母) 拿利息錢給被上訴
　　人，是用報紙包著錢，說是小兒子給的，陳黃仁妹並表示她小兒子繳息都很準時
　　，曾看過三、四次，當時伊工作之工具放置上訴人店中，常出入上訴人告店中等
　　語（見該案八十九年五月三十日言詞辯論筆錄），而上訴人亦陳稱其在家中是排
　　行最小的子女等語，是依證人江廣明之證述，足證陳黃仁妹曾為上訴人拿利息交
　　予被上訴人。
(三)訴外人陳梅蘭固於前開八十八年度訴字第五一０號案件中陳稱伊有向被上訴人借
    款二百萬元，係伊自己出面借的等語，訴外人陳子文亦於該案中陳稱伊有向被上
    訴人借款二百五十萬元，是伊姊姊陳梅蘭出面借的等語；然此均為被上訴人所否
    認，亦為兩造所不爭執，係由上訴人偕同林順賢往銀行辦理提款暨匯款至陳子文
    及其帳戶內之事實不相符合，是訴外人陳梅蘭、陳子文所述其係本案借款實際借
    款人云云，要難採信。
(四)上訴人既係親自至銀行自被上訴人帳戶中辦理取款，參以證人江廣明前開所述陳
    黃仁妹曾為上訴人拿利息予被上訴人，自堪認上訴人有借貸四百五十萬元之意思
    ，佐以前述被上訴人業已交付借款之事實，兩造間確實存有本案之借款關係。至
    上訴人於借貸後將錢匯入訴外人陳梅蘭及陳子文戶頭，係其貸得款項後所為之處
    分，及上訴人交付發票人為陳子文支票予被上訴人，亦係上訴人清償借款之方式
    ，不能遽而為認定借貸關係之依據，復諸參原法院八十八年度訴字第五一０號案
    件，就此部分，亦為相同之認定，亦經調該案卷宗核閱無誤，有該案卷宗可憑。
    上訴人於所辯，實不足採。
五、綜上所述，被上訴人主張上訴人向其借款四百五十萬元，其中二百二十五萬元部
    分，迄未清償，乃本於消費借貸關係，請求上訴人應給付二百二十五萬元，及自
    支付命令繕本送達上訴人之翌日起即九十年四月十二日起至清償日止，按年利率
    百分之五計算之利息，為有理由，應予准許。原審因而判命上訴人如數給付，並
    依兩造之聲請，分別酌定擔保金額為准、免假執行之宣告，經核於法均無不合。
    上訴意旨仍執陳詞，指摘原判決不當，求予廢棄改判，為無理由，應予駁回。
六、因本案事證已臻明確，兩造其餘主張陳述及所提之證據，均毋庸再予審酌，附此
    敘明。
七、據上論結，本件上訴為無理由，依民事訴訟法第四百四十九條第一項、第七十八
    條，判決如主文。
中　　　華　　　民　　　國　　九十一　　年　　　六　　　月　　 十一 　　日
　　　　　　　　　　　　　　 　民事第二庭
　　　　　　　　　　　　　　　　　 審判長法　官　尤　豐　彥
　　　　　　　　　　　　　　　　　　　　 法　官　翁　昭　蓉
                                         法　官　魏  麗  娟
右正本係照原本作成。
如不服本判決，應於收受送達後二十日內向本院提出上訴書狀，其未表明上訴理由者
，應於提出上訴後二十日內向本院補提理由書狀（均須按他造當事人之人數附繕本）
上訴時應提出委任律師或具有律師資格之人之委任狀；委任有律師資格者，另應附具
律師及格證書及釋明委任人與受任人有民事訴訟法第四百六十六條之一第一項但書或
第二項（詳附註）所定關係之釋明文書影本。
中　　　華　　　民　　　國　　九十一　　年　　　六　　　月　　 十二 　　日
　　　　　　　　　　　　　　　　　　　　 書記官　曾　瓊　安
附註：
民事訴訟法第四百六十六條之一（第一項、第二項）：
對於第二審判決上訴，上訴人應委任律師為訴訟代理人。但上訴人或其法定代理人具
有律師資格者，不在此限。
上訴人之配偶、三親等內之血親、二親等內之姻親，或上訴人為法人、中央或地方機
關時，其所屬專任人員具有律師資格並經法院認為適當者，亦得為第三審訴訟代理人
。
